---
title: "Oʻzbekistonda: Kambagʻallik va Ta'lim"
author:
  - name: "Ulugʻbek Tursunov, Ijtimoiy siyosat laboratoriyasi"
author-title: "Muallif"
format:
  html:
    theme:
      light: cosmo
      dark: darkly
    toc: true
    toc-depth: 3
    toc-location: left
    toc-title: "Mundarija"
    number-sections: true
    number-depth: 1
    code-fold: true
    code-summary: "Kodni koʻrsatish"
    fig-width: 9
    fig-height: 6
    fig-dpi: 150
    smooth-scroll: true
    page-layout: full
    self-contained: true
    anchor-sections: true
    citations-hover: true
    footnotes-hover: true
bibliography: references.bib
csl: chicago-author-date-17th-edition.csl
bibliography-title: "Foydalanilgan adabiyotlar"
mainfont: "Times New Roman"
lang: uz
execute:
  echo: false
  warning: false
  message: false
---

```{r setup}
#| include: false
library(dplyr)
library(readr)
library(readxl)
library(ggplot2)
library(plotly)
library(DT)
library(htmltools)

# Set theme for all ggplot graphs
theme_set(theme_minimal(base_size = 14))

# Plotly config function
plotly_config <- function(p) {
  p %>%
    config(
      displayModeBar = TRUE,
      modeBarButtonsToRemove = c("lasso2d", "select2d"),
      displaylogo = FALSE,
      toImageButtonOptions = list(
        format = "png",
        filename = "grafik",
        height = 600,
        width = 900,
        scale = 2
      )
    ) %>%
    layout(
      hoverlabel = list(
        bgcolor = "white",
        font = list(size = 14)
      )
    )
}

# Color palettes
mics_gender_palette <- c("Erkak" = "#0072B2", "Ayol" = "#D55E00")
mics_ur_palette <- c("Shahar" = "#009E73", "Qishloq" = "#CC79A7")
```

# Kirish {#sec-kirish}

Ta'limning kambagʻallikni kamaytirishdagi roli borasidagi oʻrganishlar muhim tadqiqot yoʻnalishi sifatida e'tirof etiladi. Soʻnggi oʻn yilliklarda tadqiqotlar ta'limning inson kapitalini oshirish, daromadlar oʻrtasidagi tengsizlikni kamaytirish va ijtimoiy mobillikni ragʻbatlantirishda muhim oʻringa ega ekanligi butun dunyoda, xususan, Xitoy, Braziliya va Janubiy Afrika kabi rivojlanayotgan mamlakatlarda qilingan tadqiqotlarda oʻz tasdigʻini topib kelmoqda (@Vian_Dhanda_2024, @Dorte_Verner_2004, @Md_Mahbubur_Rahman_2024).

Global miqyosda, kambagʻallik darajasi 1990-yildagi 43.6 foizdan 2023-yilda 10.2 foizga qisqarganiga qaramay( @WorldBankOpen), rivojlanayotgan malakatlarda xususan qishloq hududlarida ta'lim olish imkoniyati cheklanganligi boʻyicha muammolar saqlanib qolmoqda (@Xiaowen_Xie_2023; @Alessia_Spada_2023). COVID-19 pandemiyasi davrida ta'limdagi tengsizlik yanada yaqqolroq koʻrina boshladi va kuchaydi, bu esa ijtimoiy himoya va ta'lim sohalarida samarali siyosiy intervensiyalarning zarurligini koʻrsatmoqda (@terziPhilosophicalReflectionsChild2023; @beesonDoesTacklingPoverty2024).

Ushbu tadqiqotda biz tahlilni quyidagi ma'lumot manbalaridan foydalangan holda olib boramiz:

::: {.panel-tabset}

## PISA 2022
PISA dasturi yordamida Oʻzbekistonda 2022-yil 15-yoshli oʻquvchilarning oʻzlashtirish koʻrsatkichlari ma'lumotlaridan foydalanib, oʻquvchilarning ta'lim koʻrsatkichlari va oilaning umumiy iqtisodiy holati oʻrtasidagi bogʻliqlik oʻrganiladi.

## HBS 2024
Milliy statistika qoʻmitasining 2024-yilgi Uy xoʻjaligi daromadlari va xarajatlari soʻrovidan oʻquvchilar ta'lim olishi uchun xarajatlarni tahlil qilish uchun foydalaniladi.

## MICS 2021-2022
UNICEF hamda Milliy Statistika Qoʻmitasi tomonidan oʻtkazilgan multiindikator klaster kuzatuvi (MICS) soʻrovidan oila a'zolarining oʻquvchi ta'limidagi ishtirokini oʻrganish uchun foydalaniladi.

:::

Tahlil PISA 2022, HBS 2024 va MICS 2021-2022 ma'lumotlaridan kengroq ijtimoiy siyosat uchun diagnostika vositasi sifatida foydalanishni koʻzda tutadi. Asosiy maqsad Oʻzbekistonda maktab oʻquvchilarining demografik va uy sharoitlaridagi tafovutlari oʻquvchilarning oʻzlashtirish koʻrsatkichlarida qanday namoyon boʻlishini aniqlashdir.

Ushbu muammolarni tahlil qilish orqali hisobot ta'limdagi toʻsiqlarni bevosita bartaraf etishi va inson kapitalini shakllantirishga hissa qoʻshishi mumkin boʻlgan maqsadli, dalillarga asoslangan ijtimoiy himoya siyosatiga oid takliflarni ishlab chiqishga qaratilgan.

# Tahlil va natijalar {#sec-tahlil}

## Oʻquvchilarning ta'lim koʻrsatkichlari va ular yashayotgan oilalarning ijtimoiy-iqtisodiy statusi

Kambagʻallikni faqat monetar asoslarda emas, balki, koʻp oʻlchamli miqyosda qaralganda, eng muhim omillardan biri bu ta'lim hisoblanadi. Iqtisodiy tadqiqotlar va ishlohotlar markazi hisoblagan Koʻp oʻlchovli kambagʻallik indeksi natijalariga koʻra, kambagʻallikka eng koʻp hissa qoʻshayotgan omil bu ta'lim hisoblanadi @cerrandundpcountryofficeinuzbekistanUzbekistanPilotMultidimensional2023.


Kambagʻallikning ta'lim koʻrsatkichlariga ta'sirini baholash uchun ushbu hisobot asosiy tahliliy oʻzgaruvchi sifatida PISA oilaning ijtimoiy-iqtisodiy statusi indeksidan (IIS) foydalanadi. IIS Iqtisodiy hamkorlik va taraqqiyot tashkiloti tomonidan yaratilgan murakkab indeks boʻlib, u oʻquvchining ijtimoiy-iqtisodiy kelib chiqishini har tomonlama oʻlchaydi hamda uchta asosiy tarkibiy qism asosida hisoblaydi:

1) **Ota-onalar ta'limi** - ota-onalar erishgan eng yuqori ta'lim darajasi
2) **Ota-onaning kasbi** - Ota-onaning eng yuqori kasbiy maqomi
3) **Uyda mavjud jihozlar** - Oilaning boyligi va uydagi madaniy va ta'lim resurslaridan foydalanish imkoniyati (masalan, kitoblar soni, oʻqish uchun tinch joy borligi, internetga ulanish imkoniyati)

PISA natijalari ma'lumotlarini IIS indeksi nuqtayi nazaridan tahlil qilish orqali biz bolaning ijtimoiy-iqtisodiy kelib chiqishi uning bugungi kunda Oʻzbekistonda ta'lim olishi va oʻzlashtirishi imkoniyatlariga qay darajada ta'sir qilishini aniq miqdoriy baholashimiz mumkin.

### PISA 2-daraja oʻzlashtirish koʻrsatkichlari

PISA tizimida oʻqish, matematika va tabiiy fanlar boʻyicha oʻquvchilar oʻzlashtirish koʻrsatkichlari oʻrganilgan. Ushbu fanlar boʻyicha oʻzlashtirish koʻrsatkichlari turli darajalarga boʻlinadi, bunda 2-daraja matematika, oʻqish va tabiiy fanlar boʻyicha oʻquvchilar bilimini oʻlchash uchun muhim asos boʻlib xizmat qiladi. Bu daraja shunchaki statistik koʻrsatkich emas, u oʻquvchilarning jamiyatda faol ishtirok etishi va oʻz hissasini qoʻshishi uchun fundamental deb hisoblangan muhim koʻnikma va bilimlarni oʻzlashtirishini ifodalaydi.
IISi 1-detsilidagi oila oʻquvchilarining oʻqish, matematika va tabiiy fanlar boʻyicha 2-darajada oʻzlashtirish darajasi 10-detsildagi oila oʻquvchilariga nisbatan qariyb 3 barobar past ekanligini koʻrishimiz mumkin. Oʻzlashtirish darajasi IISning 7-detsilidan boshlab sezilarli oshib bormoqda.
IIS ning barcha detsillarida shahar hududida yashovchi oʻquvchilar qishloqlarda yashovchi oʻquvchilarga nisbatan oʻqish, matematika va tabiiy fanlar boʻyicha 2-darajada oʻzlashtirish darajasi yuqori ekanligini koʻrsatadi. Ayniqsa oʻqish darajasida, shahar hududida yashovchi oʻquvchilar qishloqlarda yashovchi oʻquvchilarga nisbatan IIS barcha detsillarida yaxshi oʻzlashtirmoqda. Matematika va tabiiy fanlarda esa, IIS ning birinchi detsildan boshlab farqlar juda kam, oʻzlashtirish darajasidagi farqlar asosan IISning yuqori detsillarida koʻrinadi.
Oʻzbekistonda IIS ning barcha detsillarida matematika fanidan oʻgʻil bolalar qiz bolalarga nisbatan oʻzlashtirishi yuqori. Oʻqish borasida esa qiz bolalar oʻgʻil bolalarga nisbatan yaxshiroq oʻzlashtirmoqda. Tabiiy fanlarda esa, dastlabki detsillarda oʻgʻil bolalar, yuqori detsillarda esa qiz bolalar yaxshiroq oʻzlashtirgan. Bu yerda ham 1-rasmda qayd etilganidek, IISning 1-detsilidagi oila farzandlari boshqalarga nisbatan ancha past natijani qayd qilgan hamda oʻzlashtirish darajasi ikkala jins boʻyicha ham IISning 7-detsilidan boshlab oʻsib bormoqda.

```{r}
#| label: pisa-level2-load
#| include: false

level2_all <- read_csv("tables/pisa_level2_all.csv", show_col_types = FALSE)
level2_rural_all <- read_csv("tables/pisa_level2_rural.csv", show_col_types = FALSE) %>%
  mutate(Subject = factor(Subject, levels = c("Matematika", "O'qish", "Tabiiy fanlar")))
level2_gender_all <- read_csv("tables/pisa_level2_gender.csv", show_col_types = FALSE) %>%
  mutate(Subject = factor(Subject, levels = c("Matematika", "O'qish", "Tabiiy fanlar")))
```

::: {.callout-tip collapse="true"}
## 1-3-rasmlar: PISA 2-daraja oʻzlashtirish koʻrsatkichlari grafiklari

::: {.panel-tabset}

## Barcha fanlar

```{r}
#| label: level2-interactive
#| fig-cap: "1-rasm. 2-darajaga erishgan oʻquvchilar ulushi: IIS detsillari kesimida (PISA 2022, Oʻzbekiston)"

p <- ggplot(level2_all, aes(x = Decile_num, y = Percentage, color = Subject, group = Subject,
                             text = paste0("IIS Detsili: D", Decile_num,
                                          "<br>Fan: ", Subject,
                                          "<br>Foiz: ", round(Percentage, 1), "%"))) +
  geom_line(linewidth = 1.3) +
  geom_point(size = 4) +
  scale_x_continuous(breaks = 1:10, labels = paste0("D", 1:10)) +
  scale_color_manual(values = c("Matematika" = "#E41A1C", "O'qish" = "#377EB8", "Tabiiy fanlar" = "#4DAF4A")) +
  labs(
    x = "IIS Detsili",
    y = "Foiz (%)",
    color = "Fan"
  ) +
  theme_minimal(base_size = 14) +
  theme(
    legend.position = "top",
    panel.grid.minor = element_blank()
  ) +
  ylim(0, max(level2_all$Percentage) * 1.15)

ggplotly(p, tooltip = "text") %>%
  plotly_config() %>%
  layout(
    legend = list(orientation = "h", x = 0.3, y = 1.1),
    hovermode = "x unified"
  )
```


## Shahar/Qishloq boʻyicha 

```{r}
#| label: level2-rural-interactive
#| fig-cap: "2-rasm. 2-darajaga erishgan oʻquvchilar ulushi: aholi yashash punkti turi kesimida"

p <- ggplot(level2_rural_all, aes(x = Decile_num, y = Percentage, color = rural, group = rural,
                                   text = paste0("Detsil: D", Decile_num,
                                                "<br>Hudud: ", rural,
                                                "<br>Foiz: ", round(Percentage, 1), "%"))) +
  geom_line(linewidth = 1.2) +
  geom_point(size = 3) +
  facet_wrap(~ Subject, ncol = 3) +
  scale_x_continuous(breaks = seq(1, 10, 2), labels = paste0("D", seq(1, 10, 2))) +
  scale_color_manual(values = c("Shahar" = "#1B9E77", "Qishloq" = "#D95F02")) +
  labs(x = "IIS Detsili", y = "Foiz (%)", color = "Hudud") +
  theme_minimal(base_size = 13) +
  theme(
    legend.position = "top",
    strip.text = element_text(size = 13, face = "bold"),
    axis.text.x = element_text(size = 10),
    panel.spacing = unit(1.5, "lines")
  )

ggplotly(p, tooltip = "text") %>%
  plotly_config() %>%
  layout(
    autosize = TRUE,
    legend = list(orientation = "h", x = 0.35, y = 1.15)
  )
```



## Jins boʻyicha

```{r}
#| label: level2-gender-interactive
#| fig-cap: "3-rasm. 2-darajaga erishgan oʻquvchilar ulushi: jins kesimida"

p <- ggplot(level2_gender_all, aes(x = Decile_num, y = Percentage, color = Gender, group = Gender,
                                    text = paste0("Detsil: D", Decile_num,
                                                 "<br>Jins: ", Gender,
                                                 "<br>Foiz: ", round(Percentage, 1), "%"))) +
  geom_line(linewidth = 1.2) +
  geom_point(size = 3) +
  facet_wrap(~ Subject, ncol = 3) +
  scale_x_continuous(breaks = seq(1, 10, 2), labels = paste0("D", seq(1, 10, 2))) +
  scale_color_manual(values = c("Qiz" = "#E7298A", "O'g'il" = "#7570B3")) +
  labs(x = "IIS Detsili", y = "Foiz (%)", color = "Jins") +
  theme_minimal(base_size = 13) +
  theme(
    legend.position = "top",
    strip.text = element_text(size = 13, face = "bold"),
    axis.text.x = element_text(size = 10),
    panel.spacing = unit(1.5, "lines")
  )

ggplotly(p, tooltip = "text") %>%
  plotly_config() %>%
  layout(
    autosize = TRUE,
    legend = list(orientation = "h", x = 0.4, y = 1.15)
  )
```



:::

:::

## Oʻquvchilarga uyda mavjud sharoit va oilaning ijtimoiy-iqtisodiy statusi {#sec-uy-sharoitlari}

Oʻquvchilar ta'lim olishida ularga uyda yaratib berilayotgan sharoit muhim. Ayniqsa, hozirgi zamonaviy texnologiyalar ta'limda keng qoʻllanilayotgan sharoitda, oʻquvchilarga uyda ta'lim olish uchun yaratib berilayotgan shart-sharoitning ahamiyati yana oshdi.

PISA savolnomasi asosida quyidagi savollarga oʻquvchilarning javoblari IIS detsillari boʻyicha tahlil qilindi:

1) Oʻz xonasi bormi?
2) Oʻqish uchun kompyuteri (planshet, noutbuk) bormi?
3) Ta'limiy dasturlardan foydalanadimi?
4) Uyda internet bormi?

::: {.callout-tip collapse="true"}
## 4-rasm: Oʻquvchilar ta'lim olishi uchun uy sharoitlari

```{r}
#| label: home-conditions-interactive
#| fig-cap: "4-rasm. Oʻquvchilar ta'lim olishi uchun uydagi sharoit: IIS detsillari kesimida"

percentages <- read_csv("tables/pisa_home_conditions.csv", show_col_types = FALSE)

p <- ggplot(percentages, aes(x = Decile_num, y = Percent, color = Variable_label, group = Variable_label,
                              text = paste0("Detsil: D", Decile_num,
                                           "<br>Koʻrsatkich: ", Variable_label,
                                           "<br>Foiz: ", round(Percent, 1), "%"))) +
  geom_line(linewidth = 1.2) +
  geom_point(size = 3) +
  scale_x_continuous(breaks = 1:10, labels = paste0("D", 1:10)) +
  scale_color_brewer(palette = "Set1") +
  labs(
    x = "IIS Detsili",
    y = "Foiz (%)",
    color = "Koʻrsatkich"
  ) +
  theme_minimal(base_size = 14) +
  theme(legend.position = "top")

ggplotly(p, tooltip = "text") %>%
  plotly_config() %>%
  layout(legend = list(orientation = "h", x = 0, y = 1.15))
```

:::


IISning 1-detsilidagi oila farzandlarining taqriban uchdan bir qismida uyida kompyuter, planshet kabi bilim olish jarayonida qoʻllanishi mumkin boʻlgan elektron vositalar mavjud boʻlsa, 10-detsilda bu koʻrsatkich qariyb **90%**ni tashkil qiladi. Eng katta farqlar oʻqish uchun kompyuterning mavjudligi, ta'limiy dasturlardan foydalanish va uy internetga ulanganligida kuzatiladi. Oʻquvchilar uchun oʻz xonasining mavjudligi IIS detsillari boʻyicha taqsimotida tengsizlik qolgan koʻrsatkichlarga nisbatan kamroq.


### Kompyuter mavjudligi: shahar/qishloq kesimida

::: {.callout-tip collapse="true"}
## 5-rasm: Kompyuter mavjudligi (shahar/qishloq kesimida)

```{r}
#| label: computer-rural-interactive
#| fig-cap: "5-rasm. Kompyuter mavjudligi: aholi yashash punkti turi va IIS detsillari kesimida"

computer_rural <- read_csv("tables/pisa_computer_rural.csv", show_col_types = FALSE)

p <- ggplot(computer_rural, aes(x = Decile_num, y = Percent, fill = rural,
                                 text = paste0("Detsil: D", Decile_num,
                                              "<br>Hudud: ", rural,
                                              "<br>Foiz: ", round(Percent, 1), "%"))) +
  geom_col(position = "dodge", width = 0.7) +
  scale_x_continuous(breaks = 1:10, labels = paste0("D", 1:10)) +
  scale_fill_manual(values = c("Shahar" = "#1B9E77", "Qishloq" = "#D95F02")) +
  labs(
    x = "IIS Detsili",
    y = "Foiz (%)",
    fill = "Hudud"
  ) +
  theme_minimal(base_size = 14) +
  theme(legend.position = "top")

ggplotly(p, tooltip = "text") %>%
  plotly_config() %>%
  layout(legend = list(orientation = "h", x = 0.35, y = 1.1))
```

:::

Kompyuter mavjudligidagi farqlar aholi yashash punktlari turini hisobga olganda yanada oshgan: 1 va 2-detsillarda qishloqdagi oʻquvchilarda kompyuterning mavjudligi shaharlik tengdoshlariga qaraganda sezilarli darajada past. 7, 8 va 9-detsillarda ham shaharda istiqomat qiluvchi oʻquvchilarda kompyuter mavjudligi darajasi yuqori.

## Oʻquvchilar ta'lim olish uchun xarajatlar, oila a'zolarning oʻqish jarayonidagi ishtiroki va oilaning ijtimoiy iqtisodiy ahvoli {#sec-xarajatlar}

Milliy statistika qoʻmitasining 2024-yilgi Uy xoʻjaligi daromadlari va xarajatlari soʻroviga koʻra, jon boshiga daromad detsillari boʻylab bir oʻquvchiga toʻgʻri keluvchi xarajatlari oshib boradi: eng quyi detsildagi oilalar bir oʻquvchi uchun qiladigan xarajat eng yuqori detsildagi oilalarga qaraganda 2 barobar kam.

Daromad detsillari boʻylab umumiy maktab ta'limining umumiy iste'mol xarajatlaridagi ulushi qaralganda: 2-detsildan 9-detsilgacha koʻrsatkich sezilarli darajada farq qilmaydi, ammo eng quyi detsilda maktab ta'limi xarajatlarining ulushi nisbatan ancha yuqori (**28.4%**). Eng yuqori detsilda esa, bu koʻrsatkich nisbatan kam (**14.3%**). Ya'ni daromadning boshqa detsillari (2-9-detsillar) bilan solishtirganda, daromadning quyi detsilidagi oilalarda maktab ta'limi uchun qilingan xarajatlar boshqa xarajatlarni siqib chiqarayotgan boʻlishi mumkin.

::: {.callout-tip collapse="true"}
## 6-rasm: Ta'lim xarajatlari va ularning iste'mol xarajatlaridagi ulushi

```{r}
#| label: hbs-edu
#| fig-cap: "6-rasm. Oʻquvchilar ta'lim olishi uchun xarajatlar va ushbu xarajatlarning umumiy iste'mol xarajatlaridagi ulushi (Uy xoʻjaligi daromadlari va xarajatlari soʻrovi, 2024)"

decile_edu_cost <- read_xlsx("tables/hbs_edu_2_decile_edu_cost.xlsx")
ratio_by_decile <- read_xlsx("tables/hbs_edu_2_ratio_by_decile.xlsx")

# Plot 1: Education cost by decile
p1 <- ggplot(decile_edu_cost, aes(x = decile, y = weighted_avg_edu_cost,
                                   text = paste0("Detsil: ", decile,
                                                "<br>Xarajat: ", format(round(weighted_avg_edu_cost), big.mark = " "), " UZS"))) +
  geom_line(color = "steelblue", linewidth = 1) +
  geom_point(color = "steelblue", size = 3) +
  scale_x_continuous(breaks = 1:10) +
  scale_y_continuous(labels = function(x) format(x, big.mark = " ", scientific = FALSE)) +
  labs(x = NULL, y = "Xarajat (UZS)", title = "Bir oʻquvchiga toʻgʻri keluvchi oʻrtacha ta'lim xarajati") +
  theme_minimal(base_size = 12)

# Plot 2: Share of education expenditure
p2 <- ggplot(ratio_by_decile, aes(x = decile, y = weighted_avg_ratio,
                                   text = paste0("Detsil: ", decile,
                                                "<br>Ulushi: ", round(weighted_avg_ratio, 1), "%"))) +
  geom_line(color = "firebrick", linewidth = 1) +
  geom_point(color = "firebrick", size = 3) +
  scale_x_continuous(breaks = 1:10) +
  scale_y_continuous(labels = function(x) paste0(x, "%")) +
  labs(x = "Jon boshiga daromad detsillari", y = "Ulushi (%)", title = "Ta'lim xarajatlarining iste'mol xarajatlaridagi ulushi") +
  theme_minimal(base_size = 12)

# Show first plot (education cost)
plot1 <- ggplotly(p1, tooltip = "text") %>%
  plotly_config() %>%
  layout(autosize = TRUE)

# Show second plot (ratio)
plot2 <- ggplotly(p2, tooltip = "text") %>%
  plotly_config() %>%
  layout(autosize = TRUE)

# Display both
htmltools::tagList(plot1, plot2)
```

*Koʻrsatkichlar bir oy uchun berilgan*

:::

Ta'lim xarajatlari jinsiga koʻra qiyoslansa: oʻgʻil bolalarga va qiz bolalarga qilingan xarajatlar oʻrtasida sezilarli farq yoʻq ([1-Ilova](#sec-ilova-1)). Lekin, aholi yashash punktlari turiga koʻra solishtirilsa, shaharda yashovchi oʻquvchilarga qilingan xarajatlar qishloq hududida yashovchi oʻquvchilarga nisbatan daromadning barcha detsillari boʻylab sezilarli darajada yuqori, hamda ushbu farq daromad detsillari oshgani sari oʻsib boradi ([1-Ilova](#sec-ilova-1)).

Oʻquvchilarning akademik oʻzlashtirishining muhim omillaridan biri bu oʻquvchilarning oʻqish jarayonida oila a'zolarning ishtiroki hisoblanadi. UNICEF hamda Milliy Statistika Qoʻmitasi tomonidan oʻtkazilgan multiindikator klaster kuzatuvi (MICS) soʻrovi asosida toʻrtta asosiy koʻrsatkich tahlil qilindi: uyda bolalar kitoblari soni, uy vazifasiga yordam berish darajasi, maktab yigʻilishlarida qatnashish va oʻqituvchilar bilan bolalarning oʻzlashtirishini muhokama qilish ([2-Ilova](#sec-ilova-2)).

Natijalar shuni koʻrsatadiki, ota-onalarning ta'lim jarayonidagi ishtiroki umuman olganda yuqori va farovonlik detsillari boʻylab sezilarli darajada farq qilmaydi. Maktab yigʻilishlarida qatnashish va oʻqituvchilar bilan suhbatlar barcha detsillarda 90–100% atrofida boʻlib, bu ijtimoiy-iqtisodiy holatdan qat'i nazar rasmiy maktab faoliyatida deyarli universal ishtirokni koʻrsatadi. Ota-onalarning ta'limdagi ishtirokini koʻrsatuvchi boshqa koʻrsatkichlar ham yuqori va farovonlik detsillari boʻylab sezilarli darajada farq qilmaydi. Oʻgʻil bolalar qizlarga qaraganda biroz koʻproq uy vazifasiga yordam oladi, ammo boshqa koʻrsatkichlarda oʻquvchilarning jinsiga bogʻliq farqlar yoʻq. Xuddi shunday, shahar va qishloq xoʻjaliklari barcha oʻlchovlar boʻyicha oʻxshash darajadagi ota-onalar jalb etilishini namoyish etadi. Umuman olganda, ushbu topilmalar Oʻzbekiston ta'limda ota-onalarning ishtirok etish darajasi nisbatan tekis taqsimlanganini koʻrsatadi.

## Yuqori iqtisodiy farovonlikka ega boʻlgan hamda quyi iqtisodiy farovonlikka ega boʻlgan oiladagi oʻquvchilarning oʻzlashtirish darajasidagi farqlarni tushuntirishda maktabdagi ta'lim sifatining ahamiyati {#sec-oaxaca}

Ma'lumki, oʻquvchilarning oʻzlashtirishidagi yana bir muhim omil bu maktabdagi ta'lim sifati hisoblanadi. Tadqiqotning ushbu qismida, nisbatan farovonligi yuqori va nisbatan farovonligi past oilalardagi oʻquvchilarning oʻzlashtirishadigi farqlarni tushuntirishda maktabdagi ta'lim sifatining ahamiyati oʻrganiladi[^1].

Buning uchun Oaxaka-Blaynder (ingliz tilida Oaxaca-Blinder) dekompozitsiya usuli[^2] yordamida maktabdagi ta'lim sifatining oʻzlashtirishdagi farqlarga hissasini baholash mumkin. Bunda boy va kambagʻal oilalardagi oʻquvchilarning matematika fanidan oʻzlashtirish darajasidagi farqlarga e'tibor beriladi.

[^1]: Berilgan tahlillarda shartli ravishda, nisbatan farovonligi yuqori boʻlgan oilalarni (5-kvintil) "boy oila"lar deb ataladi. Nisbatan farovonlik darajasi past oilalarni esa "kambagʻal oila"lar deb ataladi.

[^2]:Oaxaka-Blaynder dekompozitsiyasi usuli qoʻllanganda metodologik nuqtai nazaridan oʻzgaruvchilarning endogen mustaqil oʻzgaruvchilarni baholashdagi noxolislik muammosi saqlanib qoladi. Masalan, xususiy repetitorga borish boshqa biz kuzatmayotgan omillar ta'sirida yuz berayotgan boʻlishi mumkin. Ushbu kuzatilmagan oʻzgaruvchilar oʻz oʻrnida oʻquvchining matematikadan oʻzlashtirishiga ta'sir qilayotgan boʻlishi mumkin.


::: {.callout-tip collapse="true"}
## 7-rasm: Oaxaka-Blaynder dekompozitsiyasi

```{r}
#| label: oaxaca
#| fig-cap: "7-rasm. Oaxaka-Blaynder dekompozitsiyasi"

oaxaca_df <- read_csv("tables/oaxaca_results.csv", show_col_types = FALSE)
gap_total <- oaxaca_df$gap_total[1]
gap_se <- oaxaca_df$gap_se[1]

p <- ggplot(oaxaca_df, aes(x = reorder(label, coef), y = coef,
                            text = paste0("Oʻzgaruvchi: ", label,
                                         "<br>Hissa: ", round(coef, 1), " ball",
                                         "<br>95% CI: [", round(ci_lower, 1), ", ", round(ci_upper, 1), "]",
                                         "<br>Ulush: ", round(coef/gap_total*100, 1), "%"))) +
  geom_col(fill = "steelblue", width = 0.7, alpha = 0.8) +
  geom_errorbar(aes(ymin = ci_lower, ymax = ci_upper),
                width = 0.25, color = "darkred", linewidth = 0.9) +
  geom_hline(yintercept = 0, linetype = "dashed", color = "gray40", linewidth = 0.5) +
  coord_flip() +
  labs(
    subtitle = paste0("Umumiy farq: ", round(gap_total, 1), " \u00b1 ", round(1.96*gap_se, 1), " ball (95% CI)"),
    x = NULL,
    y = "Ball farqiga hissa (Endowments)"
  ) +
  theme_minimal(base_size = 12) +
  theme(
    plot.subtitle = element_text(size = 11, color = "gray30"),
    axis.text.y = element_text(size = 10),
    panel.grid.major.y = element_blank()
  )

ggplotly(p, tooltip = "text") %>%
  plotly_config() %>%
  layout(autosize = TRUE)
```

:::

::: {.callout-tip}
## Asosiy natija
Tahlil natijalariga koʻra, boy va kambagʻal oilalardagi oʻquvchilarning oʻzlashtirish darajasidagi farqlar asosan maktabdagi ta'lim sifati darajasi (matematikadan oʻrtacha oʻzlashtirish) farqlar bilan tushuntirish mumkin. Xususan, PISA soʻroviga koʻra, boy va kambagʻal oilalardagi oʻquvchilarning matematika fanidan oʻzlashtirish darajasidagi oʻrtacha **27.8 ball**ni tashkil qilgan boʻlsa, ushbu farqning qariyb **50%ga yaqini** maktabdagi ta'lim sifati bilan tushuntirilishi mumkin.

Tahlilning yana bir muhim natijalaridan biri bu boy va kambagʻal oilalardagi oʻquvchilar oʻrtasidagi farqlar qishloqdagi oʻquvchilarning nisbatan yuqori oʻzlashtirishi hisobiga kamaymoqda. Demak, shaharda yashovchi oʻquvchilarning qishloqdagi oʻquvchilarga nisbatan yaxshi oʻzlashtiriyotgani haqida tavsifiy natijalar aslida aholi yashash punkti turidan boshqa omillarning notekis taqsimlanganligi tufayli boʻlishi mumkin.
:::

# Xulosa {#sec-xulosa}


Tadqiqot natijalari Oʻzbekistonda ta'lim va kambagʻallik oʻrtasida kuchli bogʻliqlik mavjudigiga ishora qiladi. Oilaning ijtimoiy-iqtisodiy statusiga qarab taqqoslanganda, yuqori daromadli oilalarning farzandlari past daromadli oilalarning farzandlariga nisbatan yaxshiroq oʻzlashtirish koʻrsatkichlariga erishgan. Aholi yashash punkti va oʻquvchilarning jinsini hisobga olib solishtirilganda ham akademik oʻzlashtirishda nisbatan yuqori ijtimoiy-iqtisodiy statusga ega oiladagi oʻquvchilar nisbatan ijtimoiy-iqtisodiy statusi quyiroq tengdoshlariga nisbatan yaxshiroq koʻrsatkichlarga ega boʻlishgan. Ushbu farqlarni tushuntiruvchi omillardan biri bu oʻquvchilarning har xil ta'lim sharoitiga ega ekanliklari boʻlishi mumkin. Taqqoslanayotgan ikki toifa oʻquvchilar oʻrtasidagi oʻzlashtirishdagi farqlar magnitudasiga ta'sir qiluvchi omillar tahlil qilinganda, oʻquvchilar oʻrtasidagi oʻzlashtirish darajasidagi farqning asosiy qismi maktabdagi ta'lim sifati bilan tushuntiriladi. Shu bilan birga, ota-onalarning ta'lim jarayonidagi faol ishtiroki barcha ijtimoiy-iqtisodiy guruhlarda nisbatan teng darajada.

Umuman olganda, nisbatan quyi ijtimoiy-iqtisodiy statusga ega oila farzandlari oʻrtacha oʻzlashtirish koʻrsatkichi past boʻlgan maktablarda ta'lim olayotganini hisobga olish lozim. Shu ma'noda, oʻrtacha akademik koʻrsatkichlari past boʻlgan maktablarda ta'lim sifatini yaxshilash nafaqat ta'lim tizimi islohoti sifatida balki **ijtimoiy himoya** siyosati sifatida ham muhim hisoblanadi. Mavjud qonunchilikka koʻra daromad past aholi farzandlari uchun ta'lim imtiyozlari mavjud. Masalan, Oʻzbekiston Respublikasi Prezidentining 2025-yil 26-dekabrdagi 258-sonli farmoniga koʻra, Ijtimoiy reyestrga kiritilgan oila farzandlari uchun 12 xil ta'limga oid imtiyozlar koʻzda tutilgan ([3-Ilova](#sec-ilova-3)). Bu imtiyozlarning tizimli tadbiq etilishini koʻrsatuvchi yagona monitoring platformasini yaratish maqsadga muvofiq. Bu platforma oila farzandlari uchun ta'lim imtiyozlaridan foydalanish darajasini hududlar va aholining boshqa demografik koʻrsatkichlari kesimida foydalanish darajasini kuzatish mumkin boʻladi.


# Ilovalar {#sec-ilovalar}



<div id="sec-ilova-1" style="scroll-margin-top: 20px;"></div>

::: {.callout-note collapse="true"}
## 1-Ilova: HBS Ta'lim xarajatlari

### 1.1. Ta'lim xarajatlari: jins kesimida

```{r}
#| label: hbs-gender
#| fig-cap: "8-rasm. Bir oʻquvchiga toʻgʻri keluvchi oʻrtacha ta'lim xarajati: jon boshiga daromad detsillari va jins kesimida (Uy xoʻjaligi daromadlari va xarajatlari soʻrovi, 2024)"

gender_decile_cost <- read_xlsx("tables/hbs_edu_2_gender_decile_cost.xlsx")

p <- ggplot(gender_decile_cost, aes(x = decile, y = weighted_avg_edu_cost, color = gender,
                                     text = paste0("Detsil: ", decile,
                                                  "<br>Jins: ", gender,
                                                  "<br>Xarajat: ", format(round(weighted_avg_edu_cost), big.mark = " "), " UZS"))) +
  geom_line(linewidth = 1) +
  geom_point(size = 3) +
  scale_x_continuous(breaks = 1:10) +
  scale_y_continuous(labels = function(x) format(x, big.mark = " ", scientific = FALSE)) +
  scale_color_manual(values = c("Qizlar" = "firebrick", "O'g'il bolalar" = "steelblue")) +
  labs(x = "Jon boshiga daromad detsillari",
       y = "Oʻrtacha ta'lim xarajati (UZS)",
       color = "Jins") +
  theme_minimal() +
  theme(legend.position = "top")

ggplotly(p, tooltip = "text") %>%
  plotly_config() %>%
  layout(autosize = TRUE, legend = list(orientation = "h", x = 0.35, y = 1.1))
```

### 1.2. Ta'lim xarajatlari: shahar/qishloq kesimida

```{r}
#| label: hbs-ur
#| fig-cap: "9-rasm. Bir oʻquvchiga toʻgʻri keluvchi oʻrtacha ta'lim xarajati: jon boshiga daromad detsillari va aholi yashash punkti turi kesimida (Uy xoʻjaligi daromadlari va xarajatlari soʻrovi, 2024)"

urban_decile_avg_cost <- read_xlsx("tables/hbs_edu_2_urban_decile_avg_cost.xlsx")

p <- ggplot(urban_decile_avg_cost, aes(x = decile, y = weighted_avg_cost, color = urban_label,
                                        text = paste0("Detsil: ", decile,
                                                     "<br>Hudud: ", urban_label,
                                                     "<br>Xarajat: ", format(round(weighted_avg_cost), big.mark = " "), " UZS"))) +
  geom_line(linewidth = 1) +
  geom_point(size = 3) +
  scale_x_continuous(breaks = 1:10) +
  scale_y_continuous(labels = function(x) format(x, big.mark = " ", scientific = FALSE)) +
  scale_color_manual(values = c("Shahar" = "steelblue", "Qishloq" = "firebrick")) +
  labs(x = "Jon boshiga daromad detsillari",
       y = "Oʻrtacha ta'lim xarajati (UZS)",
       color = "Hudud") +
  theme_minimal() +
  theme(legend.position = "top")

ggplotly(p, tooltip = "text") %>%
  plotly_config() %>%
  layout(autosize = TRUE, legend = list(orientation = "h", x = 0.35, y = 1.1))
```

### 1.3. Darslik va oʻquv qurollari xarajatlari: shahar/qishloq kesimida

```{r}
#| label: hbs-text
#| fig-cap: "10-rasm. Darslik va oʻquv qurollari xarajatlari: jon boshiga daromad detsillari va aholi yashash punkti turi kesimida (Uy xoʻjaligi daromadlari va xarajatlari soʻrovi, 2024)"

urban_decile_textsupply_avg_cost <- read_xlsx("tables/hbs_edu_2_urban_decile_textsupply_avg_cost.xlsx")

p <- ggplot(urban_decile_textsupply_avg_cost, aes(x = decile, y = weighted_avg_cost, color = urban_label,
                                                   text = paste0("Detsil: ", decile,
                                                                "<br>Hudud: ", urban_label,
                                                                "<br>Xarajat: ", format(round(weighted_avg_cost), big.mark = " "), " UZS"))) +
  geom_line(linewidth = 1) +
  geom_point(size = 3) +
  scale_x_continuous(breaks = 1:10) +
  scale_y_continuous(labels = function(x) format(x, big.mark = " ", scientific = FALSE)) +
  scale_color_manual(values = c("Shahar" = "steelblue", "Qishloq" = "firebrick")) +
  labs(x = "Jon boshiga daromad detsillari",
       y = "Darslik va kantselyariya xarajatlari (UZS)",
       color = "Hudud") +
  theme_minimal() +
  theme(legend.position = "top")

ggplotly(p, tooltip = "text") %>%
  plotly_config() %>%
  layout(autosize = TRUE, legend = list(orientation = "h", x = 0.35, y = 1.1))
```



:::

<div id="sec-ilova-2" style="scroll-margin-top: 20px;"></div>

::: {.callout-note collapse="true"}
## 2-Ilova: MICS Ma'lumotlari Tahlili

### Farovonlik detsillari boʻyicha asosiy koʻrsatkichlar

::: {.panel-tabset}

#### Kitoblar soni

```{r books-interactive}
#| label: books-interactive
#| fig-cap: "11-rasm. Kitoblarning oʻrtacha soni (interaktiv)"

books_by_decile <- read_csv("tables/mics_books_by_decile.csv", show_col_types = FALSE)

p <- ggplot(books_by_decile, aes(x = windex10, y = avg_books,
                                  text = paste0("Farovonlik detsili: ", windex10,
                                               "<br>Oʻrtacha kitoblar: ", round(avg_books, 1),
                                               "<br>Kuzatuvlar soni: ", format(n, big.mark = " ")))) +
  geom_line(linewidth = 1.3, color = "#2C7FB8") +
  geom_point(size = 4, color = "#2C7FB8") +
  geom_area(alpha = 0.2, fill = "#2C7FB8") +
  scale_x_continuous(breaks = 1:10) +
  coord_cartesian(ylim = c(0, NA)) +
  labs(
    x = "Farovonlik detsili",
    y = "Kitoblarning oʻrtacha soni"
  ) +
  theme_minimal(base_size = 14)

ggplotly(p, tooltip = "text") %>% plotly_config()
```

#### Uy vazifasiga yordam

```{r help-interactive}
#| label: help-interactive
#| fig-cap: "12-rasm. Uy vazifasiga yordam berish darajasi (interaktiv)"

help_by_decile <- read_csv("tables/mics_help_by_decile.csv", show_col_types = FALSE)

p <- ggplot(help_by_decile, aes(x = windex10, y = help_rate_pct,
                                 text = paste0("Farovonlik detsili: ", windex10,
                                              "<br>Yordam darajasi: ", round(help_rate_pct, 1), "%",
                                              "<br>Kuzatuvlar soni: ", format(n, big.mark = " ")))) +
  geom_line(linewidth = 1.3, color = "#1B9E77") +
  geom_point(size = 4, color = "#1B9E77") +
  geom_area(alpha = 0.2, fill = "#1B9E77") +
  scale_x_continuous(breaks = 1:10) +
  scale_y_continuous(limits = c(0, 100), labels = function(x) paste0(x, "%")) +
  labs(
    x = "Farovonlik detsili",
    y = "Uy vazifasiga yordam berish darajasi (%)"
  ) +
  theme_minimal(base_size = 14)

ggplotly(p, tooltip = "text") %>% plotly_config()
```

#### Yigʻilishda qatnashish

```{r meeting-interactive}
#| label: meeting-interactive
#| fig-cap: "13-rasm. Maktab yigʻilishida qatnashish darajasi (interaktiv)"

meeting_by_decile <- read_csv("tables/mics_meeting_by_decile.csv", show_col_types = FALSE)

p <- ggplot(meeting_by_decile, aes(x = windex10, y = attend_rate_pct,
                                    text = paste0("Farovonlik detsili: ", windex10,
                                                 "<br>Qatnashish darajasi: ", round(attend_rate_pct, 1), "%",
                                                 "<br>Kuzatuvlar soni: ", format(n, big.mark = " ")))) +
  geom_line(linewidth = 1.3, color = "#D95F02") +
  geom_point(size = 4, color = "#D95F02") +
  geom_area(alpha = 0.2, fill = "#D95F02") +
  scale_x_continuous(breaks = 1:10) +
  scale_y_continuous(limits = c(0, 100), labels = function(x) paste0(x, "%")) +
  labs(
    x = "Farovonlik detsili",
    y = "Yigʻilishda qatnashish darajasi (%)"
  ) +
  theme_minimal(base_size = 14)

ggplotly(p, tooltip = "text") %>% plotly_config()
```

#### Progress muhokamasi

```{r progress-interactive}
#| label: progress-interactive
#| fig-cap: "14-rasm. Bola progressini muhokama qilish (interaktiv)"

progress_disc_by_decile <- read_csv("tables/mics_progress_by_decile.csv", show_col_types = FALSE)

p <- ggplot(progress_disc_by_decile, aes(x = windex10, y = progress_disc_rate_pct,
                                          text = paste0("Farovonlik detsili: ", windex10,
                                                       "<br>Muhokama darajasi: ", round(progress_disc_rate_pct, 1), "%",
                                                       "<br>Kuzatuvlar soni: ", format(n, big.mark = " ")))) +
  geom_line(linewidth = 1.3, color = "#7570B3") +
  geom_point(size = 4, color = "#7570B3") +
  geom_area(alpha = 0.2, fill = "#7570B3") +
  scale_x_continuous(breaks = 1:10) +
  scale_y_continuous(limits = c(0, 100), labels = function(x) paste0(x, "%")) +
  labs(
    x = "Farovonlik detsili",
    y = "Bola progressini muhokama qilish (%)"
  ) +
  theme_minimal(base_size = 14)

ggplotly(p, tooltip = "text") %>% plotly_config()
```

#### Barcha koʻrsatkichlar

```{r all-mics-combined}
#| label: all-mics
#| fig-cap: "15-rasm. Barcha MICS koʻrsatkichlari birgalikda"

all_mics <- bind_rows(
  help_by_decile %>% mutate(indicator = "Uy vazifasiga yordam", value = help_rate_pct),
  meeting_by_decile %>% mutate(indicator = "Yigʻilishda qatnashish", value = attend_rate_pct),
  progress_disc_by_decile %>% mutate(indicator = "Progress muhokamasi", value = progress_disc_rate_pct)
)

p <- ggplot(all_mics, aes(x = windex10, y = value, color = indicator, group = indicator,
                           text = paste0("Detsil: ", windex10,
                                        "<br>Koʻrsatkich: ", indicator,
                                        "<br>Qiymat: ", round(value, 1), "%"))) +
  geom_line(linewidth = 1.2) +
  geom_point(size = 3) +
  scale_x_continuous(breaks = 1:10) +
  scale_y_continuous(limits = c(0, 100), labels = function(x) paste0(x, "%")) +
  scale_color_brewer(palette = "Set2") +
  labs(x = "Farovonlik detsili", y = "Foiz (%)", color = "Koʻrsatkich") +
  theme_minimal(base_size = 14) +
  theme(legend.position = "top")

ggplotly(p, tooltip = "text") %>%
  plotly_config() %>%
  layout(legend = list(orientation = "h", x = 0.1, y = 1.1))
```

:::

### Jins boʻyicha tahlil

::: {.panel-tabset}

#### Kitoblar

```{r books-gender-interactive}
#| label: books-gender-interactive

books_by_decile_gender <- read_csv("tables/mics_books_by_gender.csv", show_col_types = FALSE)

p <- ggplot(books_by_decile_gender, aes(x = windex10, y = avg_books, color = gender, group = gender,
                                         text = paste0("Detsil: ", windex10,
                                                      "<br>Jinsi: ", gender,
                                                      "<br>Kitoblar: ", round(avg_books, 1)))) +
  geom_line(linewidth = 1.2) +
  geom_point(size = 3) +
  scale_color_manual(values = mics_gender_palette) +
  scale_x_continuous(breaks = 1:10) +
  coord_cartesian(ylim = c(0, NA)) +
  labs(x = "Farovonlik detsili", y = "Kitoblarning oʻrtacha soni", color = "Jinsi") +
  theme_minimal(base_size = 14) +
  theme(legend.position = "top")

ggplotly(p, tooltip = "text") %>% plotly_config()
```

#### Yordam

```{r help-gender-interactive}
#| label: help-gender-interactive

help_by_decile_gender <- read_csv("tables/mics_help_by_gender.csv", show_col_types = FALSE)

p <- ggplot(help_by_decile_gender, aes(x = windex10, y = rate_pct, color = gender, group = gender,
                                        text = paste0("Detsil: ", windex10,
                                                     "<br>Jinsi: ", gender,
                                                     "<br>Yordam: ", round(rate_pct, 1), "%"))) +
  geom_line(linewidth = 1.2) +
  geom_point(size = 3) +
  scale_color_manual(values = mics_gender_palette) +
  scale_x_continuous(breaks = 1:10) +
  scale_y_continuous(limits = c(0, 100), labels = function(x) paste0(x, "%")) +
  labs(x = "Farovonlik detsili", y = "Yordam darajasi (%)", color = "Jinsi") +
  theme_minimal(base_size = 14) +
  theme(legend.position = "top")

ggplotly(p, tooltip = "text") %>% plotly_config()
```

#### Yigʻilish

```{r meeting-gender-interactive}
#| label: meeting-gender-interactive

meeting_by_decile_gender <- read_csv("tables/mics_meeting_by_gender.csv", show_col_types = FALSE)

p <- ggplot(meeting_by_decile_gender, aes(x = windex10, y = rate_pct, color = gender, group = gender,
                                           text = paste0("Detsil: ", windex10,
                                                        "<br>Jinsi: ", gender,
                                                        "<br>Qatnashish: ", round(rate_pct, 1), "%"))) +
  geom_line(linewidth = 1.2) +
  geom_point(size = 3) +
  scale_color_manual(values = mics_gender_palette) +
  scale_x_continuous(breaks = 1:10) +
  scale_y_continuous(limits = c(0, 100), labels = function(x) paste0(x, "%")) +
  labs(x = "Farovonlik detsili", y = "Qatnashish darajasi (%)", color = "Jinsi") +
  theme_minimal(base_size = 14) +
  theme(legend.position = "top")

ggplotly(p, tooltip = "text") %>% plotly_config()
```

#### Progress

```{r progress-gender-interactive}
#| label: progress-gender-interactive

progress_disc_by_decile_gender <- read_csv("tables/mics_progress_by_gender.csv", show_col_types = FALSE)

p <- ggplot(progress_disc_by_decile_gender, aes(x = windex10, y = rate_pct, color = gender, group = gender,
                                                 text = paste0("Detsil: ", windex10,
                                                              "<br>Jinsi: ", gender,
                                                              "<br>Muhokama: ", round(rate_pct, 1), "%"))) +
  geom_line(linewidth = 1.2) +
  geom_point(size = 3) +
  scale_color_manual(values = mics_gender_palette) +
  scale_x_continuous(breaks = 1:10) +
  scale_y_continuous(limits = c(0, 100), labels = function(x) paste0(x, "%")) +
  labs(x = "Farovonlik detsili", y = "Muhokama darajasi (%)", color = "Jinsi") +
  theme_minimal(base_size = 14) +
  theme(legend.position = "top")

ggplotly(p, tooltip = "text") %>% plotly_config()
```

:::

### Shahar/Qishloq boʻyicha tahlil

::: {.panel-tabset}

#### Kitoblar

```{r books-ur-interactive}
#| label: books-ur-interactive

books_by_decile_ur <- read_csv("tables/mics_books_by_ur.csv", show_col_types = FALSE)

p <- ggplot(books_by_decile_ur, aes(x = windex10, y = avg_books, color = area, group = area,
                                     text = paste0("Detsil: ", windex10,
                                                  "<br>Hudud: ", area,
                                                  "<br>Kitoblar: ", round(avg_books, 1)))) +
  geom_line(linewidth = 1.2) +
  geom_point(size = 3) +
  scale_color_manual(values = mics_ur_palette, drop = FALSE) +
  scale_x_continuous(breaks = 1:10) +
  coord_cartesian(ylim = c(0, NA)) +
  labs(x = "Farovonlik detsili", y = "Kitoblarning oʻrtacha soni", color = "Hudud") +
  theme_minimal(base_size = 14) +
  theme(legend.position = "top")

ggplotly(p, tooltip = "text") %>% plotly_config()
```

#### Yordam

```{r help-ur-interactive}
#| label: help-ur-interactive

help_by_decile_ur <- read_csv("tables/mics_help_by_ur.csv", show_col_types = FALSE)

p <- ggplot(help_by_decile_ur, aes(x = windex10, y = rate_pct, color = area, group = area,
                                    text = paste0("Detsil: ", windex10,
                                                 "<br>Hudud: ", area,
                                                 "<br>Yordam: ", round(rate_pct, 1), "%"))) +
  geom_line(linewidth = 1.2) +
  geom_point(size = 3) +
  scale_color_manual(values = mics_ur_palette) +
  scale_x_continuous(breaks = 1:10) +
  scale_y_continuous(limits = c(0, 100), labels = function(x) paste0(x, "%")) +
  labs(x = "Farovonlik detsili", y = "Yordam darajasi (%)", color = "Hudud") +
  theme_minimal(base_size = 14) +
  theme(legend.position = "top")

ggplotly(p, tooltip = "text") %>% plotly_config()
```

#### Yigʻilish

```{r meeting-ur-interactive}
#| label: meeting-ur-interactive

meeting_by_decile_ur <- read_csv("tables/mics_meeting_by_ur.csv", show_col_types = FALSE)

p <- ggplot(meeting_by_decile_ur, aes(x = windex10, y = rate_pct, color = area, group = area,
                                       text = paste0("Detsil: ", windex10,
                                                    "<br>Hudud: ", area,
                                                    "<br>Qatnashish: ", round(rate_pct, 1), "%"))) +
  geom_line(linewidth = 1.2) +
  geom_point(size = 3) +
  scale_color_manual(values = mics_ur_palette) +
  scale_x_continuous(breaks = 1:10) +
  scale_y_continuous(limits = c(0, 100), labels = function(x) paste0(x, "%")) +
  labs(x = "Farovonlik detsili", y = "Qatnashish darajasi (%)", color = "Hudud") +
  theme_minimal(base_size = 14) +
  theme(legend.position = "top")

ggplotly(p, tooltip = "text") %>% plotly_config()
```

#### Progress

```{r progress-ur-interactive}
#| label: progress-ur-interactive

progress_disc_by_decile_ur <- read_csv("tables/mics_progress_by_ur.csv", show_col_types = FALSE)

p <- ggplot(progress_disc_by_decile_ur, aes(x = windex10, y = rate_pct, color = area, group = area,
                                             text = paste0("Detsil: ", windex10,
                                                          "<br>Hudud: ", area,
                                                          "<br>Muhokama: ", round(rate_pct, 1), "%"))) +
  geom_line(linewidth = 1.2) +
  geom_point(size = 3) +
  scale_color_manual(values = mics_ur_palette) +
  scale_x_continuous(breaks = 1:10) +
  scale_y_continuous(limits = c(0, 100), labels = function(x) paste0(x, "%")) +
  labs(x = "Farovonlik detsili", y = "Muhokama darajasi (%)", color = "Hudud") +
  theme_minimal(base_size = 14) +
  theme(legend.position = "top")

ggplotly(p, tooltip = "text") %>% plotly_config()
```

:::

:::

<div id="sec-ilova-3" style="scroll-margin-top: 20px;"></div>

::: {.callout-note collapse="true"}
## 3-Ilova: Ijtimoiy reyestrga kiritilgan oilalar uchun ta'lim sohasidagi imtiyozlar

**PF-258, 26.12.2025 asosida**

```{r}
#| label: tbl-imtiyozlar
#| tbl-cap: "Ijtimoiy reyestrga kiritilgan oilalar uchun ta'lim sohasidagi imtiyozlar"

imtiyozlar_df <- data.frame(
  `№` = 1:12,
  `Imtiyoz turi` = c(
    "Maktabgacha ta'lim tashkilotlariga imtiyozli qabul",
    "Oliy ta'lim kirish test sinovlari toʻlovidan ozod etish",
    "Ta'lim kreditini garov va kafilliksiz olish",
    "Talabalar turar joyi xarajatlarini qoplash",
    "\"El-yurt umidi\" jamgʻarmasi kvotalari",
    "Xotin-qizlar uchun oliy ta'lim imtiyozlari",
    "Kasblarga oʻqitish stipendiyasi",
    "Zamonaviy bilim va kasb-hunar kurslari",
    "Mehnat va ijtimoiy munosabatlar akademiyasida bepul oʻqish",
    "\"Yangi Oʻzbekiston\" universiteti imtiyozlari",
    "\"Prezident iqtidorli farzandlari\" dasturi",
    "Sport maktablarida bepul mashgʻulotlar"
  ),
  Tavsifi = c(
    "Ijtimoiy reyestrga kiritilgan oilalar farzandlari davlat maktabgacha ta'lim tashkilotlariga imtiyozli asosda qabul qilinadi",
    "Ijtimoiy reyestrga kiritilgan oilalar a'zolari oliy ta'lim muassasalariga oʻqishga qabul qilishda oʻtkaziladigan kirish test sinovlarida ishtirok etish uchun undiriladigan toʻlovlardan ozod etiladi",
    "Ijtimoiy reyestrga kiritilgan oilalar farzandlaridan ta'lim krediti uchun garov va kafilliklar talab etilmaydi. \"3\" va undan yuqori oʻzlashtirish bahosi boʻlganda kredit toʻlov-kontrakt summasi miqdorida ajratiladi",
    "2025/2026 oʻquv yilidan boshlab Ijtimoiy reyestrga kiritilgan oilalar farzandlarining davlat oliy ta'lim muassasalari talabalar turar joylaridagi yashash xarajatlari Davlat byudjeti hisobidan qoplab beriladi",
    "2025-yildan boshlab \"El-yurt umidi\" jamgʻarmasi tomonidan Ijtimoiy reyestrga kiritilgan oilalarning farzandlari uchun xorijda ta'lim olish boʻyicha alohida kvotalar ajratiladi",
    "Ijtimoiy himoya yagona reyestriga kiritilgan oilalarning xotin-qizlariga ajratiladigan ta'lim kreditlari uchun garov va kafilliklar talab etilmaydi",
    "Bandlikka koʻmaklashish davlat jamgʻarmasi mablagʻlari hisobidan kasblarga oʻqitish maqsadida ajratiladigan stipendiyalar muddati uch oydan koʻp davom etadigan oʻquv kurslariga qabul qilingan Ijtimoiy reyestrga kiritilgan oilalarning ishsiz a'zolariga toʻlanadi",
    "Ijtimoiy himoya yagona reyestri axborot tizimiga kiritilgan oilalar farzandlari boʻlgan yoshlarga axborot texnologiyalari sohasida tahsil olishga ajratiladigan ta'lim krediti uchun garov va kafillik talab etilmaydi",
    "Har yili 20 nafardan kam boʻlmagan, Akademiyaga kirish imtihonlarida yuqori ball toʻplagan, Ijtimoiy reyestrga kiritilgan oilalarning farzandlari muassis granti asosida bepul oʻqishga qabul qilinadi",
    "Ijtimoiy reyestrga kiritilgan oilalarning farzandlariga \"Yangi Oʻzbekiston\" universitetida davlat granti asosida ta'lim olishi uchun kvotalar ajratiladi",
    "Ijtimoiy reyestrga kiritilgan oilalarning farzandlari \"Prezident iqtidorli farzandlari\" dasturi doirasida ta'lim olishida ustuvorlik beriladi",
    "Ijtimoiy reyestrga kiritilgan oilalarning farzandlariga sport maktablarida mashgʻulotlar bepul oʻtkaziladi"
  ),
  `Huquqiy asosi` = c(
    "PQ-330, 9-band",
    "PF-113, 9-band",
    "PQ-5203, 1-band",
    "PQ-330, 9-band",
    "PQ-330, 9-band",
    "PQ-323, 1-band",
    "PQ-12, 15-band",
    "PQ-350, 1-band",
    "PQ-5227, 7-band",
    "PQ-5158, 4-band",
    "PF-86, 8-band",
    "PQ-268, 3-band"
  ),
  check.names = FALSE
)

datatable(imtiyozlar_df,
          options = list(
            dom = 't',
            pageLength = 12,
            autoWidth = TRUE,
            columnDefs = list(
              list(width = '5%', targets = 0),
              list(width = '20%', targets = 1),
              list(width = '55%', targets = 2),
              list(width = '20%', targets = 3)
            )
          ),
          rownames = FALSE,
          class = 'display compact')
```

::: {.callout-warning appearance="simple"}
**MUHIM IZOHLAR:**

1. Yuqoridagi barcha imtiyozlar Ijtimoiy reyestrning uchala toifasi uchun amal qiladi:
   - Davlat ta'minotidagi oila
   - Kambagʻal oila
   - Kambagʻallik chegarasidagi oila (12 oy davomida)
2. "Kambagʻallik chegarasidagi oila" toifasidagi oilalar uchun imtiyozlar ular reyestrga kiritilgan sanadan 12 oy davomida qoʻllaniladi.
3. Imtiyozlardan foydalanish uchun oilaning Ijtimoiy reyestrga kiritilganligi tasdiqlanishi kerak.
:::

:::

# Ma'lumotlar manbalari {#sec-manbalar}

```{r}
#| label: tbl-sources
#| tbl-cap: "Tadqiqotda foydalanilgan ma'lumotlar manbalari"

sources_df <- data.frame(
  `Ma'lumot turi` = c("PISA", "HBS", "MICS"),
  Manba = c(
    "OECD Programme for International Student Assessment",
    "Milliy statistika qoʻmitasi - Uy xoʻjaligi daromadlari va xarajatlari soʻrovi",
    "UNICEF/Milliy statistika qoʻmitasi - Multiindikator klaster soʻrovi"
  ),
  Yil = c("2022", "2024", "2021-2022"),
  Qamrov = c(
    "15-yoshli oʻquvchilar",
    "Uy xoʻjaliklari",
    "Uy xoʻjaliklari va bolalar"
  ),
  check.names = FALSE
)

datatable(sources_df,
          options = list(
            dom = 't',
            pageLength = 10,
            autoWidth = TRUE,
            columnDefs = list(
              list(width = '15%', targets = 0),
              list(width = '45%', targets = 1),
              list(width = '15%', targets = 2)
            )
          ),
          rownames = FALSE,
          class = 'display compact')
```
